【裁判字號】    98,交聲,2099
【裁判日期】    981221
【裁判案由】    聲明異議
【裁判全文】
臺灣臺中地方法院交通事件裁定        98年度交聲字第2099號
原處分機關  交通部公路總局臺中區監理所臺中市監理站
異  議  人
即受處分人  乙○○  36歲（民.
上列受處分人因違反道路交通管理處罰條例案件，對於交通部公
路總局臺中區監理所臺中市監理站於民國98年5 月25日所為之裁
決（裁監稽違字第裁61-B00000000號裁決書) ，聲明異議，本院
裁定如下：
    主    文
原處分撤銷。
乙○○不罰。
    理    由
一、原處分機關略以：異議人即受處分人乙○○（下稱受處分人
    ）於民國98年4 月7 日22時5 分許，駕駛TFG-169 號輕型機
    車，行經高雄市○○路與澄和街口處，與甲○○駕駛之機車
    發生碰撞而肇事，甲○○未受傷，但受處分人未依規定處置
    逃逸，故經高雄市政府警察局三民第二分局陽明派出所員警
    以高市警交字第B00000000 號舉發違反道路交通管理事件通
    知單掣單舉發，受處分人提出申訴，原處分機關遂於98年5
    月25日以違反道路交通管理處罰條例第62條第1 項、第24條
    第1 項第1 款（裁決書漏載「第24條第1 項第1 款」）裁處
    罰鍰新臺幣（下同）3000元、吊扣機車駕駛執照1 個月，施
    以道安講習等語。
二、聲明異議意旨略以：受處分人於上開時、地遭證人甲○○所
    騎機車碰撞倒地，因本身受有擦傷，且見證人甲○○並未受
    傷，本於息事寧人及雙方口頭和解並互看車牌，合意各自負
    責，受處分人始行離去，絕無肇事逃逸之情事等語。
三、按汽車駕駛人駕駛汽車肇事，無人受傷或死亡而未依規定處
    置者，處新臺幣1000元以上3000元以下罰鍰；逃逸者，並吊
    扣其駕駛執照1 個月至3 個月。又汽車駕駛人違規肇事受吊
    扣駕駛執照處分者，應接受道路交通安全講習。道路交通管
    理處罰條例第62條第1 項、第24條第1 項第1 款固分別有明
    定。惟查：
（一）本件受處分人於98年4 月7 日22時5 分許騎乘TFG-169 號
      輕型機車，行經高雄市○○路與澄和街口處，與證人甲○
      ○所騎乘機車發生碰撞，受處分人之右手及右膝蓋均因而
      受傷，所騎機車亦受有損害；證人甲○○則未受傷，所騎
      機車亦未損壞，受處分人於確認證人甲○○之人車狀況均
      無恙後，乃騎乘機車離去等情，業據受處分人供承在卷，
      復經證人甲○○於本院訊問時結證屬實，並有受處分人受
      傷之照片2 紙附卷可稽，此部分事實，堪先認定。基此，
      本件交通肇事既有受處分人因而受傷之情事，核與道路交
      通管理處罰條例第62條第1 項所規定之「無人受傷或死亡
      」要件即不相符，原處分機關不查，遽依該條項規定而為
      本件裁決，已有違誤。
（二）又參諸道路交通管理處罰條例第62條第1 項、第3 項規定
      之立法理由乃謂：「一、本條例對無人傷亡肇事逃逸行為
      未有規範，致衍生此類案件頻傳，被害人報案後，肇事逃
      逸者對處理單位通知到案說明，普遍不予理睬，因本條例
      對此類行為未有處罰規定，致無法再予處理，被害人頗有
      怨言，為維護法律之公平性，爰增列第一項。．．．三、
      原第一項移列第三項．．．」等語（參立法院第6 屆第1
      會期第2 次會議議案關係文書第委39頁），再對照該條例
      第62條第3 項係規定：「汽車駕駛人駕駛汽車肇事致人受
      傷或死亡者，應即採取救護措施及依規定處置，並通知警
      察機關處理，不得任意動肇事汽車及現場痕跡證據，違反
      者處．．．」，可知該條例第62條第1 項、第3 項係就汽
      車駕駛人駕駛汽車肇事時，分就「無人受傷或死亡」及「
      致人受傷或死亡」二種違規情狀，各別規範之。而對此二
      肇事情形，之所以均課予肇事之汽車駕駛人應為一定處置
      且不能駕車離開或逃逸之義務，乃在於道路交通事故發生
      後，應即時採取必要之措施，以防損害範圍之擴大，倘若
      駕駛人於肇事後，隨即駕車逃離現場，不僅使肇事責任認
      定困難，更可能使被害人求償無門。是以該等規範之目的
      顯然均在強化對交通事故被害人之保障。在本件中，受處
      分人與證人甲○○分別騎乘機車在前揭時、地發生碰撞後
      ，僅受處分人之人車受損，證人甲○○之人車均無損傷一
      節，已詳如前述，可知本件交通事故之被害人僅受處分人
      1 人，揆諸上開說明，應受前開條例第62條第1 項、第3
      項規範之對象理當係證人甲○○，而非本件受處分人。加
      以證人甲○○亦到庭結證稱：「．．．受處分人跌倒後可
      能有點生氣，當時受處分人可能認為沒什麼事情，就離開
      了，當時沒有談到是否要賠償，我們兩人有一點各自負責
      的意思，受處分人沒有要我賠償的意思，他當時可能有點
      生氣，叫我小心一點，他看了我的車牌一下就將車子騎走
      了，我以為他可能要去報警或怎麼樣，但因為他有受傷我
      沒有受傷，我怕日後追究責任對我不好，我就報警處理。
      」、「．．．因為受處分人好像在趕著離開，加上因為我
      沒有受傷，所以就讓他離開，之後我覺得他有受傷，所以
      保險起見就打110 報案。」、「．．．因為受處分人好像
      在趕時間，所以我當時沒有想到要立即報警，就讓受處分
      人離開。但是之後我為了保護自己，怕我是被撞的，但受
      處分人先去報警，會變成是我去撞他的，所以還是決定報
      警，請警察來現場採證。」、「（問：你認為受處分人離
      開，是否是出於逃逸意思？）應該不是，我沒有這種感覺
      ．．．」等語，可知證人甲○○純係為釐清自己之肇事責
      任而報警，並非基於被害人之立場，欲向受處分人求償或
      追究責任。故受處分人稱：並無肇事逃逸之意思等語，亦
      有所據。據上，受處分人並無汽車駕駛人駕駛汽車肇事致
      人受傷之情事，當亦無於肇事致人受傷後猶逃逸之交通違
      規情狀，更無肇事逃逸之主觀意思，均堪認定。
（三）綜上所述，本件並非汽車駕駛人駕駛汽車肇事，無人受傷
      之情形，本即無道路交通管理處罰條例第62條第1 項規定
      之適用；受處分人亦未駕駛汽車致證人甲○○受傷，核與
      同條第62條第3 項規定之處罰要件亦屬有間。原處分機關
      漏未詳查，逕以高雄市政府警察局高市警交字第B0000000
      0 號舉發違反道路交通管理事件通知單所載違規事實，依
      道路交通管理處罰條例第62條第1 項、第24條第1 項第1
      款規定，於98年5 月25日以裁監稽違字第裁61-B00000000
      號裁決書，對受處分人裁處罰鍰3000元、吊扣機車駕駛執
      照1 個月，施以道安講習，於法尚有不合。從而，本件聲
      明異議為有理由，自應由本院將原處分予以撤銷，並諭知
      受處分人不罰。
四、據上論斷，應依道路交通管理處罰條例第87條第2 項，道路
    交通案件處理辦法第20條，裁定如主文。
中    華    民    國    98    年    12    月    21    日
                  交通法庭  法  官  莊嘉蕙
以上正本證明與原本無異。
如不服本裁定應於送達後五日內向本院提出抗告狀。
                            書記官  陳怡臻
中    華    民    國    98    年    12    月    21    日


司法院資訊處製作；財團法人民間司法改革基金會備份。
